【裁判字號】    97,上訴,585
【裁判日期】    971003
【裁判案由】    偽造文書等
【裁判全文】
臺灣高等法院高雄分院刑事判決         97年度上訴字第585號
上  訴  人  臺灣高雄地方法院檢察署檢察官
被      告  甲○○
上列上訴人因被告偽造文書等案件，不服臺灣高雄地方法院97年
度訴字第69號中華民國97年1 月31日第一審判決（起訴案號：臺
灣高雄地方法院檢察署96年度偵字第19864 號），提起上訴，本
院判決如下：
    主  文
原判決撤銷。
甲○○無罪。
    理  由
一、公訴意旨略以：被告甲○○與乙○○係父子，詎被告未經乙
    ○○之同意，分別於民國93年10月1 日、93年8 月2 日，偽
    以乙○○之名義填寫中國信託商業銀行（以下簡稱中信銀行
    ）現金卡貸款申請書、信用卡申請書，並於立約人（借款人
    ）親簽欄、正卡申請人親筆正楷中文簽名欄，偽簽「乙○○
    」之署名各1 枚，偽造完成後，分別持向中信銀行申請，致
    使上開銀行承辦人員誤信為乙○○所申請，遂於審核後依據
    申請書上所記載之郵寄地址，分別將現金卡、信用卡寄至被
    告位於高雄市鼓山區○○○○路75號3 樓住處，被告於取得
    上開現金卡、信用卡後，基於意圖為自己不法所有之概括犯
    意，於93年10月13日起至95年11月20日止，多次以現金卡預
    借現金，總計向中信銀行詐得現金卡費新台幣10萬4869元，
    復基於行使偽造私文書之概括犯意，於附表所示之時、地，
    連續持向附表所示特約商店簽帳消費，每次均在各簽帳單上
    偽簽「乙○○」署名，而偽造乙○○確認該消費金額之簽帳
    單後，持以行使交付予前開特約商店核對，致使前開特約商
    店之銷售人員陷於錯誤，而認為係乙○○本人消費，而分別
    提供消費或將所購買之物品交付，並使發卡之中信銀行陷於
    錯誤而代為付款予上開特約商店，足生損害於乙○○及發卡
    銀行支付帳款之正確性，且甲○○嗣後亦未支付消費款項，
    總計尚積欠中信銀行信用卡費9 萬1197元。嗣乙○○於96年
    4 月底於住處，發現遭冒名申請之現金卡、信用卡，方知上
    情。因認被告甲○○涉犯刑法第216 條、第210 條之行使偽
    造私文書罪及同法第339 條第1 項之詐欺取財罪嫌。
二、按犯罪事實應依證據認定之，無證據不得認定犯罪事實，刑
    事訴訟法第154條第2項定有明文。又認定犯罪事實所憑之證
    據，雖不以直接證據為限，間接證據亦包括在內；然而無論
    係直接或間接證據，其為訴訟上之證明，須於通常一般之人
    均不致有所懷疑，而得確信其為真實之程度者，始得據為有
    罪之認定，倘其證明尚未達到此一程度，而有合理性之懷疑
    存在時，即難為有罪之認定。再者，告訴人之告訴係以使被
    告受刑事訴追為目的，是其陳述是否與事實相符，仍應調查
    其他證據以資審認，此有最高法院52年台上字第1300號、76
    年度台上字第4986號判例可資參照。
三、本件公訴人認被告甲○○涉有前開罪嫌，係以被告於警訊及
    偵查中之供述，證人乙○○及告訴代理人洪明瑞、郭家良於
    警詢及偵查中之指證，復有聲明書、中信銀行現金卡申請書
    、歷史交易查詢報表、信用卡申請書、冒用明細各1 份，及
    ATM 提領照片2 張、簽帳單4 張、帝綸溫泉大飯店旅客登記
    表1 份附卷可稽，為其主要論據。訊據被告固供承有以乙○
    ○之名義申請信用卡使用之事實，惟堅詞否認有何行使偽造
    私文書及詐欺取財犯行，辯稱：我以乙○○之名義申請現金
    卡及信用卡使用，有經過乙○○之同意，因為我出錢用乙○
    ○之名義購買位於美術館的房子，當時有約定用他名義申請
    使用現金卡及信用卡給我使用，並設定第二順位抵押權給我
    ，因為當時我投資失敗信用不佳，我曾經向中國信託銀行申
    請信用卡，但銀行不核准，我申請信用卡時所繳交的乙○○
    身分證影本等證件都是乙○○拿給我的，我預借現金是為了
    支付房屋貸款，有借有還，不是詐欺等語。
四、經查：
  (一)被告於上開時間，以其子乙○○名義向中信銀行申請現金卡
    1 張及信用卡2 張，經核准後，於附表所示時地以乙○○名
    義刷卡消費及預借現金，迄至96年5 月29日止，尚欠中信銀
    行信用卡消費款91,197元，現金卡借款104,869 元等情，業
    據被告供認不諱，並經證人乙○○、洪明瑞 (中信銀行襄理
    ) 於警詢中指證綦詳，復有乙○○出具之聲明書、帳單明細
    、現金卡申請書、現金卡交易明細表、信用卡申請書、冒用
    明細表及帝綸溫泉大飯店旅客登記表各1 份、自動提款機監
    視錄影翻拍照片2 張、簽帳單5 張附卷可稽 (警卷第10-26
    頁)， 堪信為真實。
  (二)證人乙○○於警偵詢及本院雖均證述：我沒有同意被告以我
    的名義申辦信用卡及現金卡使用云云。然被告及證人乙○○
    為父子關係，為其二人所是認。而被告所辯前揭情詞，業據
    其提出土地暨建物登記謄本各1 份為證 (本院卷第29-31 頁
    ) ，乙○○確於93年7 月21日以買賣為原因，登記取得高雄
    市○○區○○段第658 號土地及其上建物高雄市鼓山區○○
    ○○路75號三樓房屋之所有權，並於同日設定登記第一順位
    抵押權最高限額432 萬元予中信銀行，又於93年7 月26日設
    定登記第二順位抵押權200 萬元予被告，至為明確。又證人
    乙○○於本院審理中亦坦認上情，並證稱：房屋貸款由被告
    負責等語 (本院卷第119-121 頁)。 足證被告所辯其以乙○
    ○名義購買房屋並由其繳付貸款等語，堪予採信。再被告曾
    於92年1 月間，向中信銀行申請信用卡，經該行查核結果，
    以不符合該行授信規範而婉拒等情，有中信銀行97年5 月23
    日呈報狀可參 (本院卷第36、37頁)； 被告所辯其曾向中信
    銀行申請信用卡被拒絕等語，亦堪採信。
  (三)被告與乙○○購買上開美術南三路房屋後，二人即共同居住
    在該屋之事實，業據被告供明，並經證人乙○○於本院證述
    屬實。而被告於93年8 月2 日、同年10月1 日分別向中信銀
    行申請信用卡、現金卡時，所填載之帳單寄送地址均係上開
    美術南三路房屋，而乙○○亦於上開美術南三路房屋內發現
    系爭信用卡及現金卡等情，已經被告及證人乙○○於本院陳
    述一致，並有信用卡申請書及現金卡申請書在卷可參 (警卷
    第13、14、18頁)。 被告既然與乙○○同住在上開房屋，倘
    若被告係偽造乙○○之名義申請信用卡及現金卡使用，衡諸
    常情，被告理應採取閃避措施，將帳單寄往他處並妥善保管
    系爭信用卡及現金卡，以防止乙○○發現，方符情理。被告
    竟將信用卡、現金卡及帳單寄至與乙○○同住之上開房屋，
    迄至乙○○於96年5 月8 日向中信銀行提出異議時止，長達
    2 年半以上之久，此有聲明書可參 (警卷第10頁)； 乙○○
    亦輕而易舉在家中發現系爭信用卡及現金卡；足見被告並無
    任何防備乙○○之措施。若非被告經徵得乙○○之同意而申
    請系爭信用卡及現金卡使用，被告當無可能如此大意放心。
    證人乙○○所證其未同意被告以其名義申請系爭信用卡及現
    金卡使用云云，尚非無疑。
  (四)被告使用乙○○名義之系爭信用卡及現金卡已逾2 年半，業
    如前述。被告刷卡消費之項目大多係加油、餐廳、電器用品
    、汽車百貨、大賣場等，消費金額自數百元至數千元不等，
    此有冒用1 細表1 份可憑 (警卷第19-21 頁，詳如附表所示
    ，其中附表編號1 、8 、11部分應係預借現金，並非刷卡消
    費)， 上開消費項目應屬日常家用之開銷甚明。又被告使用
    系爭信用卡後，迄至96年5 月14日止，每月均繳款4,000 元
    至9,000 元不等，有帳單明細1 份在卷可憑 (警卷第12頁)
    。由上開被告刷卡消費之型態及每月繳納部分款項之情況觀
    之，顯與一般大額刷卡消費以變賣圖利並拒不繳納款項之盜
    刷集團不同。益徵被告所辯：我因以乙○○之名義購買房屋
    ，又曾申請信用卡遭拒，經乙○○同意以其名義申請信用卡
    及現金卡，供我日常使用等語，應屬可信。且被告與乙○○
    為父子關係，被告以乙○○之名義購買房屋並負責繳納貸款
    ，嗣因無信用卡可使用，乃徵得乙○○同意申辦系爭信用卡
    及現金卡供其日常使用，費用由被告自行負擔，其父子間有
    此約定，亦無何不合理之處，堪予認定。
  (五)被告申請系爭現金卡後，自93年10月13日起至95年11月20日
    止，曾預借現金20餘次，每次數千元至3 萬元不等，而期間
    被告亦有30次之還款紀錄，每次還款1,000 元至48,000元不
    等，此有現金卡交易明細表1 份可佐 (警卷第15-17 頁)，
    可見被告於預借現金之初並無拒不還款之不法所有詐欺意圖
    。至於被告未能還清全部借款，尚欠中信銀行部分借款一情
    ，應屬債務不履行之民事問題，尚難以詐欺取財罪相繩。被
    告辯稱：我是有借有還，不是詐欺等語，足堪採信。
  (六)綜上所述，被告前開所辯，應屬可採，從而公訴人所持之前
    開論據，均無法採為認定被告犯罪之證據；此外，復查無其
    他積極證據足資證明被告有何公訴意旨所指犯行，被告被訴
    行使偽造私文書及詐欺取財罪自屬不能證明。
五、原審未詳為推求，遽為論罪科刑之判決，即有未恰。檢察官
    上訴意旨以：原判決未比較新舊法，逕依集合犯關係論以一
    罪，有輕縱之嫌云云，指摘原判決不當，雖無理由，惟原判
    決既有可議，自應由本院將原判決撤銷改判，並為被告無罪
    之判決。
六、本件既經本院判決被告無罪，則檢察官聲請併案審理部分即
    臺灣高雄地方法院檢察署97年度偵字第10461 號被告偽造文
    書等案件，即與本件無連續犯之裁判上一罪關係可言，本院
    無從併予審理，應退由檢察官另行偵辦。
據上論結，應依刑事訴訟法第369條第1項前段、第364條、第301
第1項，判決如主文。
本案經檢察官孫小玲到庭執行職務。
中    華    民    國    97    年    10    月    3     日
                  刑事第九庭    審判長法  官  莊秋桃
                                      法  官  裕斗
                                      法  官  范惠瑩
以上正本證明與原本無異。
檢察官如不服本判決應於收受本判決後10日內向本院提出上訴書
狀，其未敘述上訴理由者，並得於提起上訴後10日內向本院補提
理由書狀（均須按他造當事人之人數附繕本）「切勿逕送上級法
院」。
中    華    民    國    97    年    10    月    3     日
                                      書記官  吳華榮
附表（被告甲○○盜刷信用卡之時間、商店、金額）
┌──┬────┬──────────────┬────┬
│編號│消費時間│商店名稱                    │消費金額│
├──┼────┼──────────────┼────│
│ 1  │94.11.20│中信銀行ATM三民分行         │3000    │
├──┼────┼──────────────┼────│
│ 2  │95.1.1  │可利亞無煙炭火燒肉          │482     │
├──┼────┼──────────────┼────│
│ 3  │95.1.26 │中油嘉交加油站              │800     │
├──┼────┼──────────────┼────│
│ 4  │95.2.24 │馬來西亞商科士威有限公司    │1192    │
├──┼────┼──────────────┼────│
│ 5  │95.2.27 │家福股份有限公司-大順       │484     │
├──┼────┼──────────────┼────│
│ 6  │95.2.27 │高雄汽車-高雄               │4200    │
├──┼────┼──────────────┼────│
│ 7  │95.3.21 │台亞石油股份有限公司        │500     │
├──┼────┼──────────────┼────│
│ 8  │95.3.26 │中信銀行ATM三民分行         │3000    │
├──┼────┼──────────────┼────│
│ 9  │95.3.26 │全國加油站-九如站           │500     │
├──┼────┼──────────────┼────│
│ 10 │95.5.17 │家福股份有限公司-愛河       │512     │
├──┼────┼──────────────┼────│
│ 11 │95.5.19 │中信銀行ATM東高雄分行       │10000   │
├──┼────┼──────────────┼────│
│ 12 │95.6.17 │台亞石油股份有限公司        │478     │
├──┼────┼──────────────┼────│
│ 13 │95.6.21 │易芳中國服服飾店            │1400    │
├──┼────┼──────────────┼────│
│ 14 │95.6.21 │台亞石油股份有限公司        │500     │
├──┼────┼──────────────┼────│
│ 15 │95.8.1  │高雄汽車-高雄               │3600    │
├──┼────┼──────────────┼────│
│ 16 │95.8.1  │家福股份有限公司-愛河       │1788    │
├──┼────┼──────────────┼────│
│ 17 │95.8.27 │宏達加油站有限公司          │1000    │
├──┼────┼──────────────┼────│
│ 18 │95.9.1  │台亞石油股份有限公司        │500     │
├──┼────┼──────────────┼────│
│ 19 │95.9.9  │宏達加油站有限公司          │500     │
├──┼────┼──────────────┼────│
│ 20 │95.9.12 │台亞石油股份有限公司        │500     │
├──┼────┼──────────────┼────│
│ 21 │95.9.12 │台亞石油股份有限公司        │500     │
├──┼────┼──────────────┼────│
│ 22 │95.9.23 │台亞石油股份有限公司        │500     │
├──┼────┼──────────────┼────│
│ 23 │95.9.26 │馬來西亞商科士威有限公司    │718     │
├──┼────┼──────────────┼────│
│ 24 │95.9.30 │燦坤3C-華榮店               │4500    │
├──┼────┼──────────────┼────│
│ 25 │95.10.1 │台亞石油股份有限公司        │500     │
├──┼────┼──────────────┼────│
│ 26 │95.10.7 │美林加油站（股）公司洋      │600     │
├──┼────┼──────────────┼────│
│ 27 │95.10.8 │馬來西亞商科士威有限公司    │738     │
├──┼────┼──────────────┼────│
│ 28 │95.10.8 │康園餐廳                    │2220    │
├──┼────┼──────────────┼────│
│ 29 │95.11.16│高雄汽車-高雄               │942     │
├──┼────┼──────────────┼────│
│ 30 │95.12.21│全國加油站三多站            │500     │
├──┼────┼──────────────┼────│
│ 31 │96.1.15 │台亞華盟店                  │500     │
├──┼────┼──────────────┼────│
│ 32 │96.1.20 │可利亞無煙炭火燒肉          │482     │
├──┼────┼──────────────┼────│
│ 33 │96.2.7  │台亞華盟店                  │500     │
├──┼────┼──────────────┼────│
│ 34 │96.2.7  │八百屋汽車百貨-八德店       │8550    │
├──┼────┼──────────────┼────│
│ 35 │96.2.11 │國賓大飯店                  │550     │
├──┼────┼──────────────┼────│
│ 36 │96.2.13 │國賓大飯店                  │1892    │
├──┼────┼──────────────┼────│
│ 37 │96.2.24 │南北樓中餐館-復興館         │4490    │
├──┼────┼──────────────┼────│
│ 38 │96.2.26 │中國石油麟洛站              │500     │
├──┼────┼──────────────┼────│
│ 39 │96.3.12 │裕誠加油站                  │1000    │
├──┼────┼──────────────┼────│
│ 40 │96.3.19 │全國加油站三多站            │1000    │
├──┼────┼──────────────┼────│
│ 41 │96.4.11 │順發電腦股份有限公司        │1077    │
├──┼────┼──────────────┼────│
│ 42 │96.4.12 │帝綸溫泉飯店                │5400    │
├──┼────┼──────────────┼────│
│ 43 │96.4.20 │台亞華盟店                  │500     │
├──┼────┼──────────────┼────│
│ 44 │96.4.22 │阿爸廚房餐廳                │945     │
├──┼────┼──────────────┼────│
│合計│        │                            │95733   │
└──┴────┴──────────────┴────│


司法院資訊處製作；財團法人民間司法改革基金會備份。
